【裁判字號】    91,訴,2123
【裁判日期】    920623
【裁判案由】    租佃爭議
【裁判全文】
臺灣臺中地方法院民事判決  九十一年訴字第二一二三號
    原      告  丙○○
                乙○○
    共      同
    訴訟代理人  楊玉珍  律師
    複  代理人  張兆光  律師
                魏俊  律師
    被      告  甲○○  住臺中.
                戊○○  住臺中.
                己○○  住臺中.
                丁○○  住臺中.
                辛○○  住臺中.
    右五人共同
    訴訟代理人  庚○○  住臺中.
右當事人間租佃爭議事件，本院判決如左：
    主      文
原告之訴及假執行之聲請均駁回。
訴訟費用由原告負擔。
    事      實
一、原告方面：
  (一)聲明：
  1.被告應將坐落臺中縣清水鎮○○○段頂湳子小段二二五號、面積七０八０平方公
    尺及同段一六七之一地號、面積二二一一平方公尺等兩筆土地上之地上物清除後
    ，返還原告。
  2.被告應給付原告蓬萊稻穀一萬六千三百四十五臺斤，及自起訴狀繕本送達被告翌
    日起，按年息百分之五計算之榖息，如無實物時按市價折付新臺幣。
  3.願供擔保請准宣告假執行。
  (二)陳述：
  1.原告丙○○、乙○○之父親梁丕尚就其所有之坐落臺中縣清水鎮三塊厝頂湳子小
    段二二五地號及同段一六七之一地號二筆耕地（以下簡稱系爭二筆耕地），於民
    國六十二年間與被告等五人之父親梁管訂立私有耕地租約，嗣梁管死亡，由被告
    等五人繼承耕地租佃權，而又與原告父親梁丕訂立私有耕地租約（即清頂字第一
    三一號租約），由被告等五人依民法之規定公同共有上開租佃權，七十年九月四
    日梁丕尚死亡，而由原告二人繼承上開二筆耕地而為共有人，並繼承前揭租賃關
    係，而成為出租人。依照兩造間所訂立之私有耕地租約第四條約定，應繳納之地
    租為實物，所繳實物以正產物為限，而依同租約第一條之約定，正產物為（稻）
    谷，臺中縣清水鎮○○○段頂湳子小段二二五地號土地之租金為每年實物三千臺
    斤、同段一六七之一地號土地之實物為每年八百一十七臺斤，合計被告每年應給
    付之稻穀為三千八百一十七臺斤，依租約第四條應繳納地租內容所載，繳納地點
    在清水鎮頂湳村佃戶，繳納期間訂為每年早季七月晚季十一月（即收成一個月內
    ），惟依照兩造間以往慣例，被告甲○○、戊○○、丁○○即辛○○四人於每年
    農曆六月間均就應負擔之部分，自動一次支付全年地租。
  2.詎被告未經原告同意，於八十七年五月三十日書立同意書，無償提供臺中縣清水
    鎮○○○段頂湳子小段二二五地號土地供清水鎮公所使用，依照耕地三七五減租
    條例第十六條之規定及最高法院七十三年度臺上字第一一二號判決意旨，原訂租
    約全部無效，原告等自得收回系爭耕地，且不論被告現在是否已將耕地收回耕作
    ，兩造間之租約亦不因此回復有效。
  3.自七十二年起至九十年為止，被告己○○積欠近二十年之地租未曾繳納，自八十
    八年起，被告甲○○、戊○○、丁○○、辛○○等四人亦積欠八十八年、八十九
    年地租未繳，原告方面則由原告丙○○具名於九十年七月二十三日以潭子加工區
    郵局第五六至六０號存證信函對被告等五人為催告，其內容係以被告五人積欠八
    十八年及八十九年二年總額之地租，及被告己○○積欠七十二年至八十七年共計
    十六年地租，應於七日內繳納，逾期若不繳租，即終止租約收回耕地，被告等於
    收受存證信函後置之不理，原告乃以被告積欠地租已達兩年之總額為由，而向臺
    中縣清水鎮公所耕地租佃委員會申請調解終止租約，收回耕地，並於九十年十二
    月十三日再次當場向被告甲○○、戊○○、丁○○、辛○○等四人表示依耕地三
    七五減租條例第十七條第一項第三款之規定終止租約，收回耕地。
  4.被告甲○○、戊○○、丁○○、辛○○等四人雖於九十年十二月十三日在臺中縣
    清水鎮公所調解當日辯稱其已於九十年七月十八日以郵寄交付八十八年度全年之
    租金云云，惟據被告甲○○於九十年七月十八日寄送之臺中港十支局第十七號存
    證信函，已明確表示係支付「九十年全年度」租金，依民法第二百三十一條之規
    定自發生抵充九十年租金之效力，被告甲○○雖於調解翌日之九十年十二月十四
    日再以臺中港五支局郵局第一一八號存證信函檢送匯票支付積欠之八十九年及九
    十年二年之地租（事實上應為八十八年、八十九年租金），然原告表示終止租約
    之意思表示，不因被告甲○○於調解後支付地租而受影響，兩造間之耕地租約已
    合法終止，不因被告甲○○於調解後支付地租而受影響，兩造間之耕地租約已合
    法終止，故原告乃於九十年十二月二十日已潭子加工區郵局第一三一號存證信函
    退回承租人函寄之匯票。
  5.退步言，縱使被告甲○○、戊○○、丁○○、辛○○等四人於清水鎮公所調解後
    ，繳納其四人積欠八十八年、八十九年之地租，惟被告等五人因繼承而公同共有
    租佃權，以公同共有人間之權利義務具有不可分性，故於數個承租人公同共有耕
    地承租權之情形，承租人積欠地租是否已達二年之總額，應將全部承租人積欠之
    地租合併計算，是被告五人自七十二年均僅繳納五分之四之地租，合計被告等自
    七十二年起至八十九年止積欠之地租五分之一（即3817X1/5X17=12978），亦已
    逾二年地租總額之七千六百三十四臺斤，原告已於九十年七月二十三日寄發存證
    信函函催告被告清償，被告不僅置之不理，被告己○○於九十年十二月十三日清
    水鎮調解時，亦未到場，原告等人除於九十年十二月十三日調解當日向到場之被
    告甲○○、戊○○、丁○○、辛○○等四人表示依據耕地三七五減租條例第十七
    條第一項第三款之規定終止租約收回耕地，並於九十一年四月二十九日另以潭子
    加工郵局第四三號存證信函，向未到場之被告己○○為終止契約之意思表示，並
    經被告己○○於同年五月一日收受該存證信函，是兩造間之耕地租約仍已合法終
    止。
  6.被告等五人於八十八年、八十九年間就臺中縣清水鎮○○○段頂湳子小段二二五
    地號耕地，無故任意荒廢系爭承租之耕地不為耕作，原告亦得依據耕地三七五減
    租條例第十七條第一項第四款之規定終止租約。
  7.綜上所述，被告等人之種種所為，在在皆已違反耕地三七五減租條例之規定，構
    成契約無效及終止之事實，原告並依法已向被告等五人表示終止租約之意思表示
    ，是原告自得依耕地三七五減租條例第十六條、第十七條第一項第三款、第四款
    、民法七百六十七條及民法第四百五十五條之規定請求收回耕地。
  8.被告等於八十七年五月三十日書立同意書，無償提供耕地租約中之臺中縣清水鎮
    ○○○段頂湳子小段二二五地號土地供清水鎮公所使用，兩造間之租約全部無效
    ，且此項無效係向後失其效力，故自八十七年五月三十日起兩造間耕地租約已歸
    於消滅，是原告等得向被告等請求租金及相當不當得利之租金，茲分述如後：
    (1)被告自七十二年起至八十七年五月三十日租約無效日止，積欠五分之一地租計
      達一百八十五個月，而被告每年應繳納之稻穀為三千八百一十七臺斤，計每月
      應給付稻穀三百一十八公斤（3817/12=318），被告應給付原告等共計一千七
      百六十六臺斤稻穀之地租（318X1/5X185=11766）。
    (2)被告於八十七年五月三十日將系爭耕地之一部無償借予清水鎮公所使用，兩造
      間原訂租約無待終止，當然向後失其效而力，惟被告乃繼續占有系爭土地而為
      耕作，係屬無權占有，且無法律上之原因而受有損害，從而原告依民法第一百
      七十九條不當得利之規定，惟亦僅繳納全部榖租之五分之四，尚積欠五分之一
      ，按被告每月應繳納三百一十八臺斤稻穀之地租計算，被告積欠五分之一地租
      達四十二個月，共計被告應給付原告二千六百七十一臺斤之稻穀不當得利。
    (3)九十一年一月起至同年七月原告起訴為止，被告等五人應給付六個相當租金之
      不當得利，按被告每月應繳納三百一十八臺斤稻穀之地租，共應給付一千九百
      零八臺斤之租金不當得利。
    (4)總計被告等五人共積欠七十二年至八十七年五月之地租及不當得利部分，被告
      等應給付原告二人共一萬六千三百四十五臺斤之稻穀。
  (三)證據：提出現場地圖影本二份、臺中縣政府耕地租佃委員會調處程序筆錄影本一
    份、耕地租佃委員會調解程序筆錄影本一份、租佃爭議調解申請書影本一份、耕
    地租約書（含租約正副本加黏附頁）影本一份、同意書影本五份、潭子加工區郵
    局存證信函第五六至六０號文及回執影本各一份、土地登記謄本二份、臺中港第
    一支局郵局存證信函第一七號文及回執信封（含郵政匯票）影本各一件、臺中港
    第五支局存證信函第一一八號文（含郵政匯票）影本一件、潭子加工區郵局存證
    信函第四三號文及回執影本各一件、現場照片二十二幀、錄音帶及譯文影本各一
    份、錄音帶譯文之節文一份、七十一年三月租佃爭議調解聲請書影本一份、地籍
    圖一份、臺灣地區稻穀及主要畜產品產地價格表影本一份為證。聲請訊問證人楊
    弘政、蔡麗櫻，並聲請到現場履勘、及通知地政人員至現場測量水溝施工位置。
二、被告方面：
  (一)聲明：駁回原告之訴及假執行之聲請。
  (二)陳述：
  1.被告於臺中縣清水鎮○○○段頂湳子小段二二五地號土地上建築農路，係為了讓
    系爭耕地使用，而洽請清水鎮公所為構築農路之計劃，依照耕地三七五減租條例
    第十三條第一項之規定，被告自得自由為之，是被告據此書立同意書予清水鎮公
    所，同意其無償使用所須土地，尚難認為係將耕地轉租於他人。
  2.本件既係被告為就上開耕地為特別改良，解決施工灌溉不便，無法栽種水稻，所
    以順便從事「耕地生產力」之特別改良，種植有機肥（田青、水銀英）作為基肥
    ，改良長期用化學肥料、土壤酸化、以提高「耕地生產力」，是尚難僅以被告未
    種植其他作物，就可認為被告繼續一年不耕作，本件應無耕地三七五減租條例第
    十六條第一項及第十七條第一項第四款之適用。
  3.系爭二筆耕地是從原告祖父時就租予被告祖父迄今，地主都依照慣例於收成後至
    佃農家收租，所以幾十年都相安無事。而兩造間所訂立之私有耕地租約約定，應
    繳納地租實物稻榖，繳納地點應在清水鎮頂湳里佃戶（即被告住宅），是依租約
    觀之，租金稻穀應由出租人到承租人家受取，八十八年、八十九年被告應給付原
    告之租金稻穀，也按照往年一樣，將其堆存一起，待原告前往收取，原告卻一拖
    再拖，未曾前來收取，是原告受領遲延，並非被告未給付租金。
  4.八十八年有存放給原告之租金稻榖到九十年七月中旬，因九十年第一期稻作收成
    沒有地方可以存放，才將其變賣購買郵政匯票於九十年七月十八日以臺中港十支
    郵局第十七號存證信函寄予原告信函（信函中記載九十年為屬誤載），八十九年
    之租金，亦於九十年十二月中變賣連同九十年的租金稻榖折價一起購買郵政匯票
    ，於九十年十二月十四以臺中港第五支郵局第一一八號存證信函寄予原告，九十
    一年的租金於九十一年七月十日購買郵政匯票後，以豐原四四支局第五一號存證
    信函函寄予原告，被告五人租金已全部給付至九十一年十二月三十一日。
  5.系爭租約係由被告五人共同所簽立，故繳租金也都由被告五人一起繳付，過去如
    此，現在也是如此，原告不依慣例不遵守租約，按時來收取租金，乃原告自行受
    領遲延，其反稱被告積欠租金，尚非屬實。
  6.被告對臺中縣清水鎮○○○段頂湳子小段二二五地號土地實施休耕乃因水溝施工
    無法灌溉才休耕，且原告亦同意被告休耕。休耕期間，被告仍能繳納實物租金，
    乃因被告另以同段一六七之一地號土地生產所得實物為支付。
  7.又租金之請求時效僅有兩年，縱認被告積欠租金屬實，其超過兩年部分，亦已罹
    於時效。
  8.否認兩造間有約定若不給付稻穀即可直接給付現金之明示約定，但依據以前之慣
    例，原告若預先要求要折價現金給付，被告即將稻穀變賣成現金為給付。被告繳
    租金均由被告己○○蒐集之後才交給原告。
  (三)證據：提出耕地租約書（含租約正副本加黏附頁）影本一份、豐原第四十四支局
    存證信函第五一號文影本一件、證明書一件、行政院農業委員會函一件、臺中縣
    清水公所函一件、免用統一發票收據影本二紙為證。並聲請訊問證人梁丕發、王
    三郎、蔡宗佑。
    理      由
一、原告起訴主張：被告因父親梁管死亡，而與原告父親梁丕就系爭二筆耕地訂有耕
    地租約，公同共有上開租佃權，其後梁丕尚死亡，由原告二人繼承上開二筆耕地
    而為共有出租權。被告未經原告同意，私自全面休耕並於八十七年五月三十日書
    立同意書，無償提供臺中縣清水鎮○○○段頂湳子小段二二五地號土地供清水鎮
    公所使用，依照耕地三七五減租條例第十六條之規定及最高法院七十三年度臺上
    字第一一二號判決意旨，原訂租約全部無效，又自七十二年起至九十年為止，被
    告己○○積欠近二十年之地租未曾繳納，自八十八年起，被告甲○○、戊○○、
    丁○○、辛○○等四人亦積欠八十八年、八十九年地租未繳，且被告八十八年、
    八十九年間無故任意荒廢系爭承租之耕地不為耕作，原告亦得依據耕地三七五減
    租條例第十七條第一項第三、四款之規定終止租約，原告方面則由原告丙○○具
    名以郵局存證信函催告被告等五人繳納渠等積欠之地租，逾期若不繳租，即終止
    租約收回耕地，被告等於收受存證信函後置之不理，原告乃以被告積欠地租已達
    兩年之總額，而向臺中縣清水鎮公所耕地租佃委員會申請調解，並於九十年十二
    月十三日再次當場向被告甲○○、戊○○、丁○○、辛○○等四人表示依耕地三
    七五減租條例第十七條第一項第三款之規定終止租約，收回耕地。且被告等五人
    於八十八年、八十九年間無故任意荒廢系爭承租之耕地不為耕作，原告亦得依據
    耕地三七五減租條例第十七條第一項第四款之規定終止租約。被告所為既構成契
    約無效及終止之事實，原告並依法已向被告等五人表示終止租約之意思表示，是
    原告自得依耕地三七五減租條例第十六條、第十七條第一項第三款、第四款、民
    法七百六十七條及民法第四百五十五條之規定請求收回耕地，並請求未繳納之五
    分之一地租及相當不當得利之租金損害。被告則以其同意於清水鎮公所使用系爭
    耕地上建築農路，係為了讓系爭耕地使用，屬耕地三七五減租條例第十三條第一
    項之規定之情形，尚難認為將耕地轉租於他人。被告並無未繳納租金之情形，係
    原告未至被告處收取租金，且租金均由被告五人一起繳付，並無己○○一人單獨
    欠繳之情形，被告休耕乃因水溝施工無法灌溉才休耕，且被告係經原告同意才休
    耕，被告為就系爭耕地為特別改良，解決施工灌溉不便，無法栽種水稻，所以順
    便從事「耕地生產力」之特別改良，種植有機肥作為基肥，改良長期用化學肥料
    、土壤酸化，以提高「耕地生產力」，是尚難僅以被告未種植其他作物，就可認
    為被告繼續一年不耕作，本件應無耕地三七五減租條例第十六條第一項及第十七
    條第一項第四款之適用。又租金之請求時效僅有兩年，縱認被告積欠租金屬實，
    其超過兩年部分，亦已罹於時效等語以資抗辯。
二、經查，原告主張其之父親梁丕尚就其所有之系爭二筆耕地，於六十二年間與被告
    等五人之父親梁管訂立私有耕地租約，嗣梁管死亡，由被告等五人繼承耕地租佃
    權，而又與原告父親梁丕訂立私有耕地租約（即清頂字第一三一號租約），由被
    告等五人依民法之規定公同共有上開租佃權，七十年九月四日梁丕尚死亡，而由
    原告二人繼承上開二筆耕地而為共有人，並繼承前揭租賃關係，而成為出租人。
    依照兩造間所訂立之私有耕地租約第四條約定，應繳納之地租為實物，所繳實物
    以正產物為限，而依同租約第一條之約定，正產物為（稻）谷，臺中縣清水鎮○○○段頂湳子小段二二五地號土地之租金為每年實物三千臺斤、同段一六七之一
    地號土地之實物為每年八百一十七臺斤，合計被告每年應給付之稻穀為三千八百
    一十七臺斤，依租約第四條應繳納地租內容所載，繳納地點在清水鎮頂湳村佃戶
    ，繳納期間訂為每年早季七月晚季十一月（即收成一個月內），及被告於八十七
    年五月三十日書立同意書，無償提供臺中縣清水鎮○○○段頂湳子小段二二五地
    號土地供清水鎮公所使用，另原告方面曾由原告丙○○具名於九十年七月二十三
    日以潭子加工區郵局第五六至六０號存證信函對被告五人為催告，其內容係以被
    告等五人繳納渠等積欠八十八年及八十九年二年總額之地租，及被告己○○積欠
    七十二年至八十七年共計十六年地租，應於文到七日內繳納，逾期若不繳租，即
    終止租約收回耕地，原告其後則以被告積欠地租已達兩年之總額為由，而向臺中
    縣清水鎮公所耕地租佃委員會申請調解終止租約，收回耕地，並於九十年十二月
    十三日再次當場向被告甲○○、戊○○、丁○○、辛○○等四人表示依耕地三七
    五減租條例第十七條第一項第三款之規定終止租約，收回耕地。並於九十一年四
    月二十九日另以潭子加工郵局第四三號存證信函，向未到場之被告己○○為終止
    契約之意思表示，並經被告己○○於同年五月一日收受該存證信函等事實，提出
    現場地圖影本二份、臺中縣政府耕地租佃委員會調處程序筆錄影本一份、耕地租
    佃委員會調解程序筆錄影本一份、租佃爭議調解申請書影本一份、耕地租約書（
    含租約正副本加黏附頁）影本一份、同意書影本五份、潭子加工區郵局存證信函
    第五六至六０號存證信函及回執影本各一份、土地登記謄本二份、臺中港第一支
    局郵局存證信函第一七號存證信函及回執信封（含支票）影本各一件為證，被告
    對上情亦不爭執，堪信屬實。
三、按承租耕地，應自任耕作，並不得將耕地全部或一部轉租於他人。承租人違反前
    項規定時，原訂租約無效，得由出租人收回自行耕種或另行出租，耕地三七五減
    租條例第十六條固有明文。又承租人對於承租耕地之特別改良得自由為之，其特
    別改良事項及用費數額，應以書面通知出租人，並於租佃契約終止返還耕地時，
    由出租人償還之。但以未失效能部分之價值為限。前項所稱之耕地特別改良，係
    指於保持耕地原有性質及效能外，以增加勞力資本之結果，致增加耕地生產力或
    耕作便利者。同法第十三條亦有明文。本件原告主張被告未經其同意，於八十七
    年五月三十日書立同意書，無償提供臺中縣清水鎮○○○段頂湳子小段二二五地
    號土地供清水鎮公所使用，並就原有田埂加以拓寬，顯有不自任耕作之情形等語
    ，經查，本院被告五人所出具之同意書均記載：立同意書人所有，坐落清水鎮○○○段頂湳子小段二二五地號土地。同意無償提供貴所使用，如有地上物願自行
    除去或由工管單位處理。備註欄則記載：本同意書只提供農路使用，其他工程不
    提供等語，又清水鎮○○○段頂湳子小段二二五地號土地，面積共一萬二千三百
    八十三平方公尺，與而清水鎮公所所施工之道路，原則上亦以相鄰土地同段五三
    ０及五三一地號之長狹行土地為主，僅有五個部分，面積分別為九、三、六、一
    ０五、一０一平方公尺（共計二二四平方公尺）使用到原告所有之同段二二五地
    號土地，此業據本院到現場勘驗屬實，並經清水地地政事務所製有鑑定圖附卷可
    參，而被告提供同意書予清水鎮公所，其目的亦為便利附近農民耕作及學生上下
    學通行使用，此亦有清水鎮公所九十一年十月一日清鎮工字第０九一００一七七
    七０號附卷可參，且遭清水鎮○○○○○路使用面積固有前述五處共二二四平方
    公尺，是該部分面積僅佔同段二二五地號面積百分之一點八一七，而同段二二五
    地號耕地原本即有田埂存在，此業據證人楊政宏到庭結證明白，兩造對於上開耕
    地原本即有田埂一事亦不爭執，可信屬實，而施作農路時，施作人員亦有注意到
    以不要使用到原來作為耕地使用之土地為原則，此亦據證人即曾經施作上開農路
    之承包商蔡宗佑到庭結證屬實，是本件就被告當初同意清水鎮公所使用之範圍，
    及實際上清水鎮○○○○○路之面積情形觀之，堪信被告同意清水鎮公所使用上
    開耕地，主觀上並無破壞原有耕地之性質及效能，且客觀上設置農路之結果，將
    使原有之田埂變成較為平坦堅固之農路，使用上，亦使系爭耕地於耕作上較具便
    利性，堪信係對於承租耕地之特別改良，依上開說明，被告自得不經原告同意，
    自由為之，而原告主張被告同意之範圍係就原有田埂加以拓寬乙節，復未能具體
    舉證以實其說，尚非可採，從而，原告主張被告書立同意書，無償提供土地予清
    水鎮公所使用，即有不自認耕作之情形，應非有據。
四、次查，原告主張自七十二年起至九十年為止，被告己○○積欠近二十年之地租未
    曾繳納，自八十八年起，被告甲○○、戊○○、丁○○、辛○○等四人亦積欠八
    十八年、八十九年地租未繳等語，被告則抗辯：八十七年以前其繳納租金均係由
    被告五人一起繳納，並無獨漏被告己○○一人未繳納之情形，而八十八年至九十
    年租金，均因原告受領遲延，故被告分別購買郵政匯票寄給原告等語，經查，證
    人被告五人就系爭二筆耕地之租金，於八十七年以前之租金，均已按時繳納，此
    業據被告證人梁丕發到庭證述屬實，原告雖提出九十年七月十七原告乙○○、訴
    外人梁仁宗與被告甲○○對話之錄音為證，惟查，該錄音內容係原告乙○○系陳
    稱：「你們這個叫做第三的是吧（指被告己○○）？沒有付的，這民國七十二年
    至八十七年剛好十五年，他有五分之一，剛好九百一十七斤，十五年剛好一萬三
    千七百五十五斤，那如果今天農會九點七元的價錢，他的部分是十三萬三千四百
    二十三元」等語，訴外人梁仁宗稱：「他（亦指被告己○○）的部分，你沒有跟
    他算在一起」，原告乙○○：「我先跟你講一下」，被告甲○○：「今年我一律
    都算在一起」，訴外人梁仁宗稱：「沒有啦！以前的」，被告甲○○：「我沒有
    跟他那個」，原告乙○○：「今年他有耕作嗎？」，被告甲○○：「就是有耕作
    才那麼多」、「才有那些錢」，原告乙○○稱：「那個十五年的，你怎樣？」，
    被告甲○○則稱：「十五年的那個，他屬於他自己的」，原告乙○○稱：「他屬
    於他的」，被告甲○○：「他跟我沒關係」，原告乙○○稱：「對對對」，被告
    甲○○：「那時候，他說他不要耕作」，原告乙○○稱：「沒耕作，你也沒有通
    知」，被告甲○○：「有，我有跟你大的（兄長）說，看你們要拿回去耕作嗎？
    我有跟你大的講」，原告乙○○稱：「現在有耕作了嗎？」，被告甲○○：「現
    在有‧‧‧‧」，是依被告甲○○所言，雖可知被告己○○於十五年前曾表示不
    願意耕作，至九十年才有耕作事實，惟查，兩造間關於租金之計算方式，乃依據
    系爭二筆耕地之面積及正產物種類之收穫總量計算千分之三七五為其租率，而租
    約所約定系爭二筆耕地之正產物實物租金額度，分別為三千臺斤及八百一十七臺
    斤，應屬參考數據，並非可謂被告所生產之正產實物重量即應以該數據作為計算
    基礎，且亦非按照被告人數比例各自計算租金，此可參照私有耕地租約第一條及
    第三條之規定自明，縱認被告己○○有不實施耕作之情形，然系爭土地於八十七
    年以前，既由其餘被告等人繼續耕作，並按時繳納系爭二筆耕地之正產物收穫總
    量之租金，由原告親收無訛，尚難認為被告有積欠租金之情形，且依照被告甲○○所言，亦無表示被告己○○因未實施耕作，即將系爭土地閒空五分之一任其荒
    廢之意，更何況被告乙○○對於被告己○○未實施耕作乙節，亦表示其均不知悉
    ，原告對於被告間有因被告己○○未實施工作，即閒空五分之一之耕地不為耕作
    之事實，復未能具體舉證以實其說，要難僅憑被告己○○一人有不實施耕作之情
    形，即可推出被告就系爭二筆耕地有空出五分之一部分未實施耕作，進而推出被
    告己○○尚應自七十二年起至八十九年間有按比例繳交五分之一之租金之義務，
    是原告此部分之主張，尚非可採，被告所辯尚屬有據。至於八十七年起系爭土地
    雖因被告書立同意書同意清水鎮○○○○○路，被告因此未繼續於坐落臺中縣清
    水鎮○○○段頂湳子小段二二五號土地上繼續種植正產物種類（即稻穀），然被
    告抗辯：八十八年有存放給原告之租金稻榖到九十年七月中旬，因九十年第一期
    稻作收成沒有地方可以存放，才將其變賣購買郵政匯票於九十年七月十八日以臺
    中港十支郵局第十七號存證信函寄予原告信函（信函中記載九十年為屬誤載），
    八十九年之租金，亦於九十年十二月中變賣，連同九十年的租金稻榖折價一起購
    買郵政匯票，於九十年十二月十四以臺中港第五支郵局第一一八號存證信函寄予
    原告，九十一年的租金於九十一年七月十日購買郵政匯票後，以豐原四四支局第
    五一號存證信函寄予原告，提出豐原第四十四支局存證信函第五一號文影本一件
    為證，另有原告提出之臺中港第一支局郵局存證信函第一七號文及回執信封（含
    郵政匯票）影本各一件、臺中港第五支局存證信函第一一八號存證信函（含郵政
    匯票）影本一件、潭子加工區郵局存證信函第四三號存證信函及回執影本各一件
    為證，原告對於被告有寄發八十八年度及八十九年度之租金乙節，並將被告所寄
    之郵政匯票退回乙節，亦不爭執，堪信屬實，次查，原告丙○○雖於九十年七月
    二十三日以被告積欠八十八年、八十九年二年之租金及七十二年至八十七年共十
    五年五之分一之租金未繳，以郵局存證信函催告被告應於七日內繳納租金，被告
    均於翌日即收受該催繳通知（此可參照原告提出之潭子加工區郵局存證信函第五
    六至六０號文及回執影本各一份附卷可參），然其退回被告所繳納之租金（應為
    八十八年度），卻於九十年七月十八日，此亦可參照原告所提出之臺中港第一支
    局存證信函第十七號文、信封及郵政匯票影本各一紙為證，另關於八十九年及九
    十年之租金，被告亦於九十年十二月二十四日購買郵政匯票以臺中港第五支局存
    證信函第一一八號文寄交原告收受，原告卻於九十年十二月二十日以潭子加工區
    郵局存證信函第一三一號文，將郵政匯票退還被告，而依照兩造所訂立私有耕地
    租約書第四條之約定，承租人繳納實物之地點係在「清水鎮頂湳里之佃戶」，顯
    見租金繳納之方式應係於承租人住處，對於被告抗辯其對於所欠租金未至被告住
    處收取租金乙節，原告復未能證明其有至被告處收取租金等情，且參酌其對於被
    告所寄之八十八年度之租金，執意將其退回乙節，尚難認為被告於當時已有積欠
    租金達兩年之總額，更何況，按契約之終止，依民法第二百六十三條規定，係準
    用同法第二百五十八條規定，即終止權之行使，應向他方當事人以意思表示為之
    。契約當事人之一方有數人者，前項意思表示，應由其全體或向其全體為之。原
    告方面雖曾以存證信函催告被告於文到七日內繳納八十八年度及八十九年度之租
    金，否則即終止兩造間之租約，再查，兩造間所訂立之私有耕地契約書，其出租
    人既有原告丙○○、乙○○二人，然卻僅由原告丙○○一人發存證信函通知終止
    兩造間之租約（此亦可參照原告所提上開潭子加工區郵局存證信函第五六至六０
    號文為證），依上開說明，其所為之終止契約之意思表示，自非合法有效。又被
    告既於九十年十二月十四日將八十九年及九十年度之租金以購買郵政匯票之方式
    寄交原告收受，雖遭原告以其已終止兩造間之租約為由而退回，然原告所為之終
    止租約之意思表示既非合法有效，其退回被告所繳納之租金，自非有據，故據上
    所言，尚難認為被告至原告起訴時為止有積欠租金達兩年之總額之情形可言，是
    原告據此主張終止租約，尚非有據。
五、又查，原告主張被告等五人於八十八年、八十九年間，就坐落臺中縣清水鎮○○○段頂湳子小段二二五地號耕地，無故任意荒廢系爭承租之耕地不為耕作，其亦
    得依據耕地三七五減租條例第十七條第一項第四款之規定終止租約等語。被告則
    抗辯：被告對坐落臺中縣清水鎮○○○段頂湳子小段二二五地號土地實施休耕乃
    因水溝施工無法灌溉才休耕，且其利用休耕期間，順便從事「耕地生產力」之特
    別改良，種植有機肥（田青、水銀英）作為基肥，改良長期用化學肥料、土壤酸
    化、以提高「耕地生產力」，是尚難僅以被告未種植其他作物，就可認為被告繼
    續一年不耕作等語，次查，兩造間對於系爭二筆耕地所種植之正產物均為稻穀，
    且被告所繳納之租金亦均已稻穀為主乙節，並不爭執，然被告抗辯其對於坐落臺
    中縣清水鎮○○○段頂湳子小段二二五地號耕地未種植稻穀期間，尚於該耕地上
    持續種植有有機肥（綠肥），作為長期改良耕地生產力之方法等語，業據證人王
    三郎到庭證述屬實，而按所謂耕作，指目的在定期（按季或按年等）收穫而施人
    工於他人之土地以栽培農作物而言（參照司法院院字第七三八號解釋），原以栽
    培農作物為使耕地方式之租佃契約，承租人自應以原約定方式使用耕地，縱其得
    為耕地之特別改良，亦以「保持耕地原有性質」為要件（耕地三七五減租條例第
    十三條足資參照），本件被告其對於對坐落臺中縣清水鎮○○○段頂湳子小段二
    二五地號土地實施休耕既因清水鎮公所就原有水溝施建農路工程，致使被告無法
    灌溉而無法繼續種植稻穀，如前所述，被告同意清水鎮公所使用上開耕地，對於
    承租耕地為特別改良，本得不經原告同意，自由為之，且於休耕期間，原告既有
    繼續種植有機肥，藉以保持耕地生產力，要難據此認為被告有不為耕作之情形。
    是堪信被告所辯可採。
六、綜上所述，原告主張被告有不自任耕作，兩造間之租約已經無效，及被告有積欠
    八十八年、八十九年之及七十二年至八十七年十五年間五分之一之租金，暨有繼
    續一年不為耕作之情形云云，尚非有據，被告所辯尚屬可採，從而，原告依據耕
    地三七五減租條例第十六條主張兩造間之租約已無效，及依據民法第十七條第一
    項第三款、第四款終止租約，再分別依據民法七百六十七條及民法第四百五十五
    條之規定請求收回耕地，並請求未繳納之五分之一地租及相當不當得利之租金損
    害，即無理由，應予駁回。
七、原告既受敗訴判決，其假執行之聲請即失所依附，應併予駁回。
八、因本案事證已臻明確，兩造其餘主張陳述及所提之證據，均毋庸再予審酌，附此
    敘明。
九、據上論結，本件原告之訴為無理由，依民事訴訟法第七十八條、第八十五條第一
    項前段，判決如主文。
中      華      民      國    九十二    年      六      月    二十三    日
                                        臺灣臺中地方法院民事第三庭
~B法      官  許石慶
右為正本係照原本作成
如不服本判決，應於判決送達後二十日內，向本院提出上訴狀。
中      華      民      國    九十二    年      五      月      二      日
~B法院書記官  魏愛玲


司法院資訊處製作；財團法人民間司法改革基金會備份。
